臺灣臺南地方法院家事判決　　　　　　　 96年度家訴字第2號
原　　　告　庚○○
被　　　告　子○○
　　　　　　癸○○
　　　　　　　　　　　　號
　　　　　　辛○○
　　　　　　丑○
訴訟代理人　壬○○
被　　　告　丙○○
　　　　　　未○○
　　　　　　卯○○
　　　　　　申○○
　　　　　　酉○○
　　　　　　辰○○
法定代理人　己○○
被　　　告　寅○○
　　　　　　巳○○
　　　　　　　　　　　　號
　　　　　　乙○○
　　　　　　甲○○
　　　　　　戌○○○
　　　　　　　　　　　應受送.
　　　　　　午○○
上列當事人間請求分割共有物等事件，經本院於民國96年11月28
日言詞辯論終結，判決如下：
    主    　文
被告子○○、癸○○、辛○○、丑○、丙○○、未○○、卯○○
、申○○、酉○○、辰○○、寅○○、巳○○、乙○○、甲○○
、戌○○○、午○○應就被繼承人黃清山所有坐落台南市○○區
○○段第八三九地號、地目田、面積一一一七．０六平方公尺、
應有部分五分之一之土地辦理繼承登記。
兩造共有坐落台南市○○區○○段第八三九地號、地目田、面積
一一一七．０六平方公尺之土地准予分割為如附圖所示：Ａ部分
，面積二二三點四一平方公尺土地分由原告取得；Ｂ部分，面積
二二三點四一平方公尺土地分由被告子○○取得；Ｃ部分，面積
二二三點四一平方公尺土地分由被告辛○○取得；Ｄ部分，面積
二二三點四一平方公尺土地分由被告癸○○取得；Ｅ部分，面積
二二三點四二平方公尺土地分由黃清山之繼承人即被告子○○、
癸○○、辛○○、丑○、丙○○、未○○、卯○○、申○○、酉
○○、辰○○、寅○○、巳○○、乙○○、甲○○、戌○○○、
午○○公同共有。
訴訟費用由兩造各按附表二所示之比例負擔。
　　事實及理由
一、本件被告辛○○、丑○、丙○○、未○○、卯○○、申○○
　　、酉○○、辰○○、寅○○、巳○○、乙○○、甲○○、戌
  　○○○、午○○經合法通知，未於最後言詞辯論期日到場，
    核無民事訴訟法第386條所列各款情形，爰依原告之聲請，
    由其一造辯論而為判決。
二、原告起訴主張：本件原告與被告子○○、癸○○、辛○○、
    及訴外人黃清山共有坐落台南市○○區○○段第839地號、
    面積1117.06平方公尺土地（下稱系爭土地），嗣共有人黃
    清山於民國89年7月6日死亡，又無子嗣，其土地應由第三順
    位兄弟姊妹繼承，其中黃清山之大哥黃松根、二姊黃金花、
    四哥黃水河、三姊黃不纏均已歿而無繼承權，二哥子○○、
    三哥辛○○、四哥癸○○、四姊丑○各繼承25分之1，大姊
    蕭黃金枝已於92年12月10日歿，該應繼分土地由繼承人繼承
    ，計蕭黃金枝之繼承人繼承之土地應繼分各為：丙○○、未
    ○○、卯○○、申○○各繼承700分之1，巳○○、寅○○、
    戌○○○、午○○各繼承175分之1，酉○○、辰○○、甲○○、乙○○各繼承350分之1。又本件系爭土地，共有人既無
    不分割之協議，乃被告等迭經協商分割均無法為分割之協議
    ，爰依民法第823條第1項、第824條第2項規定訴請判決分割
    ，其分割方法：因原告在系爭土地有門牌號碼台南市○○區
    ○○街1段52號二層鐵皮屋，故請鈞院以原物分配於兩造，
    並請將系爭土地由東至西分割為五筆，其中由東至西依序應
    分別分由原告、子○○、辛○○、癸○○及黃清山之繼承人
    取得。為此提起本件訴訟，並聲明：(一)被繼承人黃清山所有
    坐落系爭土地，應有部分5分之1之土地，應由其繼承人即被
    告子○○、癸○○、辛○○、丑○、丙○○、未○○、卯○○、申○○、酉○○、辰○○、寅○○、巳○○、乙○○、
    甲○○、戌○○○、午○○辦理繼承登記。(二)兩造共有之系
　　爭土地應予分割，並以原物分配予兩造。
三、被告丙○○、未○○、卯○○、申○○、酉○○、辰○○、
    寅○○、巳○○、乙○○、甲○○、戌○○○、午○○未於
    言詞辯論期日到場，亦未提出書狀作何聲明或陳述。被告子
    ○○、辛○○、丑○則辯稱：同意分割，並同意原告所提的
    分割方案。被告辛○○並聲請告知第三人即抵押權人丁○○
    、戊○○參加訴訟。
四、得心證之理由：
(一)查系爭土地為原告與被告子○○、癸○○、辛○○、及訴外人
  黃清山共有，應有部分各為5分之1，嗣黃清山於89年7月6日死
  亡，遺有繼承人即被告子○○、癸○○、辛○○、丑○、丙○○、未○○、卯○○、申○○、酉○○、辰○○、寅○○、巳
　○○、乙○○、甲○○、戌○○○、午○○，其應繼分如附表
  一所示，惟黃清山之繼承人即被告子○○等人迄未辦理繼承登
  記等情，業據原告提出土地登記第二類謄本、繼承系統表、戶
  籍謄本等件為證，上開事實堪以認定。
(二)按各共有人，得隨時請求分割共有物；共有物之分割，依共有
  人協議之方法行之；分割之方法，不能協議決定者，法院得因
  任何共有人之聲請，命為下列之分配：一以原物分配於各共有
  人；二變賣共有物，以價金分配於各共有人，民法第823條第1
  項前段、第824條分別定有明文。查原告為系爭土地共有人，
  依前開規定，自得請求分割共有物。次按因繼承於登記前已取
  得不動產物權者，非經登記，不得處分其物權；繼承因被繼承
  人死亡而開始，繼承人有數人時，在分割遺產前，各繼承人對
  於遺產全部為公同共有，民法第759條、第1141條、第1151條
  分別定有明文。又分割共有物，性質上為處分行為，依民法第
  759條規定，共有不動產之共有人中有人死亡時，於其繼承人
  未為繼承登記以前，固不得分割共有物。惟訴訟之一造因他造
  當事人就系爭土地尚未辦理繼承登記，依法不得為物權之處分
  。於本件訴訟中，請求他造當事人辦理繼承登記，並合併對他
  造當事人為分割共有物之請求，不但符合訴訟經濟原則，亦與
  民法第759條及強制執行法第130條規定之旨趣無違（最高法院
  69 年台上字第1021號判例意旨參照）。是本件原告為提起本
  件裁判分割共有物訴訟，合併訴請原共有人王清山之繼承人即
  被告子○○、癸○○、辛○○、丑○、丙○○、未○○、卯○○、申○○、酉○○、辰○○、寅○○、巳○○、乙○○、甲○○、戌○○○、午○○辦理繼承登記為公同共有，自屬有據
  。
(三)次按法院裁判分割共有物，應斟酌各共有人之利害關係及共有
  物之性質，以適當之方法分割之。經查：系爭土地地目為田，
  其面積1117.06平方公尺，土地上各有一棟廢棄古厝、現有人
  居住之鐵皮屋、倉寮、可移動式小鐵皮屋及磚造廁所，空地上
  長滿雜草，該體皮屋為原告所有，結構為鋼骨造，四週以鐵皮
  為牆壁，屋頂也是鐵皮搭建，此有95年9月28日及96年3月20日
  勘驗測量筆錄可憑，並有本院囑託台南市安南地政事務所繪製
  之95年12月6日土地複丈成果圖可憑。而關於分割方法，原告
  主張將系爭土地由東至西平均分成五等分，惟若採直線平均畫
  分，則原告所有之鐵皮屋將有2.59平方公尺之面積逾越原告所
  主張應分得之東側部分土地，為此本院於96年3月20日勘驗現
  場時，囑託地政人員採下寬上窄之方式繪製一初步圖樣，俾原
  告所主張分歸原告取得之東側土地能完全涵蓋鐵皮建物，並經
  到場之被告子○○、癸○○、辛○○、丑○之同意依此方式繪
  製分割方案圖，且同意由東至西將土地分別分由原告、子○○
  、辛○○、癸○○、黃清山之繼承人取得，本院即依各到場共
  有人之意見囑託台南市安南地政事務所繪製如附圖所示之複丈
  成果圖，嗣原告、被告子○○、癸○○對於兩造依附圖辦理分
  割，及由東至西依序分由原告、子○○、辛○○、癸○○、及
  黃清山之繼承人取得，已表示無意見。而其餘被告經本院通知
  後均未到庭就依如附圖之方案分割表示意見，本院綜合上情，
  認原告所主張之分割方案，既經子○○、辛○○、癸○○、丑
  ○表示同意，且能避免原告之鐵皮建物因侵入其他共有人之分
  得土地而蒙受不利，應屬可採，爰依共有人應有部分比例，按
  原告所提分割方案，判決如主文第2項所示。
五、再按不動產之共有人以其應有部分設定抵押權後，該不動產
    如經分割，除經先徵得抵押權人同意，依土地登記規則第10
    7條但書規定，將該抵押權轉載於原設定人分割後取得之不
    動產之情形外，其抵押權固不因此而受影響，仍存在於分割
    後之各宗不動產，抵押權人得本於追及其物之效力實行抵押
    權（最高法院94年度臺抗字第527號裁定參照）。又分別共
    有土地，部分共有人就應有部分設定抵押權者，於辦理共有
    物分割登記時，該抵押權按原應有部分轉載於分割後各宗土
    地之上。但經先徵得抵押權人同意者，該抵押權僅轉載於原
    設定人分割後取得之土地上。土地登記規則第107條定有明
    文。經查，原告所有，應有部分5分之1之系爭土地，前以黃
    榮勇為債務人，以丁○○為抵押權人，分別於93年8月16日
    、93年8月27日為丁○○設定權利價值分別為新台幣（下同
    ）1,000,000元、300,000元之抵押權，又分別於93年11月4
    日、93年11月9日，以黃榮勇為債務人，為戊○○設定權利
    價值分別為200,000元、100,000元之抵押權，此有土地登記
    第二類謄本可參。經本院依民事訴訟法第67條之1之規定通
    知抵押權人丁○○、戊○○後，丁○○、戊○○已具狀表示
    同意於系爭土地辦理分割後，抵押權人之抵押權轉載於原告
    所分得之土地上，其餘持有人之土地上不存續有抵押權，此
    有陳報狀可稽。職是，依照上開說明，本件分割後丁○○、
    戊○○之抵押權自應轉載於原告分割後取得之不動產（即附
    圖A部分土地）之上，併此敘明。
六、又因共有物分割之事件涉訟，由敗訴當事人負擔訴訟費用顯
    失公平者，法院得酌量情形，命勝訴之當事人負擔其一部，
    民事訴訟法第80條之1定有明文。查系爭土地雖因兩造無法
    達成分割協議，原告因而提起訴訟，兩造均因系爭土地之分
    割而互蒙其利，故依上開規定，本院認此部分訴訟費用應由
    兩造按如附表2所示之應有部分比例負擔始為公平，附此敘
    明。
七、訴訟費用負擔之依據：民事訴訟法第80條之1。
中　　華　　民　　國　　96　　年　　12　　月　　12　　日
    　　　　　　　家事法庭法　官　林富郎
上為正本係照原本作成。
如對本判決上訴，須於判決送達後20日內向本院提出上訴狀，應
附具繕本並繳納上訴費用。
中　　華　　民　　國　　96　　年　　12　　月　　12　　日
                          書記官　劉毓如
附表一：
┌──────┬─────┐
│繼承人      │應繼分比例│
├──────┼─────┤
│子○○      │25分之1   │
├──────┼─────┤
│辛○○      │25分之1   │
├──────┼─────┤
│癸○○      │25分之1   │
├──────┼─────┤
│丑○        │25分之1   │
├──────┼─────┤
│丙○○      │700分之1  │
├──────┼─────┤
│未○○      │700分之1  │
├──────┼─────┤
│申○○      │700分之1  │
├──────┼─────┤
│卯○○      │700分之1  │
├──────┼─────┤
│巳○○      │175分之1  │
├──────┼─────┤
│寅○○      │175分之1  │
├──────┼─────┤
│酉○○      │350分之1  │
├──────┼─────┤
│辰○○      │350分之1  │
├──────┼─────┤
│甲○○      │350分之1  │
├──────┼─────┤
│乙○○      │350分之1  │
├──────┼─────┤
│戌○○○    │175分之1  │
├──────┼─────┤
│午○○      │175分之1  │
└──────┴─────┘
附表二：
┌──────┬─────┐
│            │應負擔訴訟│
│            │費用比例  │
├──────┼─────┤
│庚○○      │5分之1    │
├──────┼─────┤
│子○○      │25分之6   │
├──────┼─────┤
│辛○○      │25分之6   │
├──────┼─────┤
│癸○○      │25分之6   │
├──────┼─────┤
│丑○        │25分之1   │
├──────┼─────┤
│丙○○      │700分之1  │
├──────┼─────┤
│未○○      │700分之1  │
├──────┼─────┤
│申○○      │700分之1  │
├──────┼─────┤
│卯○○      │700分之1  │
├──────┼─────┤
│巳○○      │175分之1  │
├──────┼─────┤
│寅○○      │175分之1  │
├──────┼─────┤
│酉○○      │350分之1  │
├──────┼─────┤
│辰○○      │350分之1  │
├──────┼─────┤
│甲○○      │350分之1  │
├──────┼─────┤
│乙○○      │350分之1  │
├──────┼─────┤
│戌○○○    │175分之1  │
├──────┼─────┤
│午○○      │175分之1  │
└──────┴─────┘
